【裁判字號】    93,再,10
【裁判日期】    950824
【裁判案由】    再審之訴
【裁判全文】
臺灣板橋地方法院民事判決                93年度再字第10號
再審原告    乙○○
訴訟代理人  胡美慧律師
再審被告    甲○○
訴訟代理人  林金鈴律師
上列當事人間請求拆屋還地事件，再審原告對於中華民國90年10
月30日本院89年度訴字第1125號確定判決提起再審之訴，本院於
95年7 月24日言詞辯論終結，判決如下：
    主      文
本院八十九年度訴字第一一二五號關於再審原告部分之確定判決
及該部分假執行之宣告並訴訟費用之裁判均廢棄。
再審原告應將如附圖所示乙（面積二點五０平方公尺）、丙（面
積一點一一平方公尺）土地上之地上物拆除，將土地返還再審被
告及其他共有人，並交由再審被告使用。
再審被告其餘之訴駁回。
再審訴訟費用及再審前第一審訴訟費用關於命再審原告負擔部分
，均由再審被告負擔五分之四，餘由再審原告負擔。
本判決第二項得假執行；但再審原告得以新台幣壹拾貳萬柒仟肆
佰拾元為再審被告預供擔保而免為假執行。
再審被告其餘假執行之聲請駁回。
    事實及理由
甲、程序方面：
一、按再審之訴，應於30日之不變期間內提起。前項期間，自判
    決確定時起算，判決於送達前確定者，自送達時起算；其再
    審之理由發生或知悉在後者，均自知悉時起算，但自判決確
    定後已逾5 年者，不得提起。民事訴訟法第500 條第1 項、
    第2 項定有明文。經調閱本院89年度訴字第1125號案卷，該
    案係於90年10月30日宣判，同年11月5 日判決送達再審原告
    ，再審原告並未於法定期間提起上訴，是該判決關於再審原
    告部分於加計在途期間後，業於90年11月27日確定。再審原
    告雖於93年11月5 日始提起本件再審之訴，惟再審原告主張
    其係於93年10月中旬始知悉原確定判決同案被告黃周招治對
    前開判決不服，提起上訴，業經台灣高等法院以90年度上易
    字第789 號判決將原判決廢棄改判確定，判決理由並敘明「
    經內政部土地測量局鑑定人員查對相關地籍調查表後，發現
    水源段933 地號與同段620 地號土地間界址地載點數不一致
    ，且水源段933 地號與同段934 、932 地號間界址標示亦不
    一致，請台北縣樹林地政事務所（下稱樹林地政事務所）查
    處……樹林地政事務所嗣撤銷重測成果，並補辦地籍調查及
    測量後，系爭933 地號及相關地號土地辦竣標示變更登記…
    …經辦理標示變更登記後，面積為41.61 平方公尺」，因原
    確定判決所依據之82年地籍重測成果既經原地政機關撤銷，
    且經重測後水源段933 地號土地面積已有減縮，並非原確定
    判決當時依據之55.12 平方公尺，而有民事訴訟法第496 條
    第11款之再審事由，並提出台灣高等法院90年度上易字第78
    9 號民事判決及台北縣樹林市○○段933 地號土地登記謄本
    為證。經核尚屬相符。是以，本件再審原告主張之再審理由
    既係於判決確定後發生，且再審原告於93年10月中旬始悉上
    情，則其於93年11月5 日提起本件再審之訴，即未逾30日之
    不變期間。
二、次按為判決基礎之民事、刑事、行政訴訟判決及其他裁判或
    行政處分，依其後之確定裁判或行政處分已變更者，為民事
    訴訟法第496 條第1 項第11款所定之再審事由。查原確定判
    決判命再審原告拆屋還地之面積乃係以樹林地政事務所之測
    量成果為據，而該成果又係依82年地籍重測資料加以測量而
    得。惟82年地籍重測成果就台北縣樹林市○○段933 地號土
    地（下稱系爭土地）與同段620 地號土地間界址地載點數不
    一致，與同段934、932地號間界址標示亦不一致，經內政部
    土地測量局發現上情函請樹林地政事務所查處後，樹林地政
    事務所已於92年間就系爭土地及同段934 地號土地重新實施
    地籍測量，於92年10月1 日至92年10月31日辦理公告，至92
    年10月31日公告期滿，該成果業已登記確定在案，而系爭土
    地依92年重新實施地籍測量且公告確定之地籍資料所載，面
    積已變更為41.61 平方公尺等情，有再審原告提出之系爭土
    地登記謄本為證，並經本院調取台灣高等法院90年度上易字
    第789 號拆屋還地案卷，核閱其內相關卷證資料無誤，暨向
    樹林地政事務所查詢明確，有該所95年6 月20日北縣樹地測
    字第0950007353號函在卷可稽。原確定判決所依據之82年地
    籍重測成果，其中關於系爭土地部分既經原處分機關予以撤
    銷，並重新實施地籍測量且公告確定在案，致原判決之基礎
    發生動搖，是再審原告主張原確定判決有民事訴訟法第496
    條第1 項第11款所定之再審事由，堪認有理。
三、再審被告雖以樹林地政事務所撤銷82年地籍重測成果顯然違
    法，圖利特定人，經再審被告提起行政訴訟，業據台灣高等
    行政法院於94年9 月22日判決將樹林地政事務所駁回再審被
    告異議複丈之行政處分撤銷，故該所於92年辦理之重測成果
    尚未確定，並無民事訴訟法第496 條第1 項第11款所定之再
    審事由云云置辯。然查，再審被告係因不服系爭土地及同段
    934 地號土地92年重測結果，於公告期間同時提出「異議申
    請書」及「複丈申請書」，並於複丈時要求依重測前地籍圖
    辦理測量，樹林地政事務所認與規定不符而駁回其申請，再
    審被告因而對該駁回處分提出訴願，遭訴願決定駁回，遂向
    台灣高等行政法院提起行政訴訟。台灣高等法院審理後雖判
    決諭知原處分及訴願決定均撤銷，惟其理由乃係：再審被告
    分別提出「異議申請書」及「複丈申請書」，其真意應係對
    土地重測結果異議所提出之「異議複丈」，並非一般之複丈
    申請，樹林地政事務所依一般複丈申請事件受理，自有未合
    ；又樹林地政事務所固曾於函覆再審被告之函文中說明再審
    被告重測期間未於通知期限內設立界址或到場指界，依規定
    不得申請異議複丈，但其未究明再審被告之「異議複丈」與
    「異議複丈」之申請是否同一，遽認為兩造而分別為不同之
    處理，致錯引法條駁回再審被告申請，應予糾正。由上開撤
    銷理由可知，原處分遭撤銷乃係因駁回再審被告申請所引用
    之法條錯誤，其結論則未經台灣高等行政法院指摘有所不當
    或違法。況樹林地政事務所於台灣高等行政法院判決撤銷原
    處分後，就再審被告「重測異議複丈」之申請，已另於95年
    6 月12日以再審被告重測期間未於通知期限內設立界址或到
    場指界，依法不得申請異議複丈為由駁回，系爭土地及同段
    934 地號土地於92年間重新實施地籍測量，該成果業已登記
    確定在案等情，亦經樹林地政事務所以95年6 月20日北縣樹
    地測字第0950007353號函覆明確，故再審被告前揭所辯，即
    乏所據，難認可採。
乙、實體方面：
一、本件再審被告周清墩起訴主張：系爭水源段933 地號（重測
    前為彭福段後村小段59-6地號）土地原為其所有，位在黃周
    招治所有門牌號碼台北縣樹林市○○街136 巷8 弄7 號、訴
    外人杜文良所有同巷8 弄5 號房屋（下稱系爭房屋）後方，
    因該地為三角形狀，狀似尖錐刺入黃周招治等人房屋，令渠
    等坐臥難安，並影響土地之利用，乃情商原告將上開土地一
    部分出售，使渠等後方地界平整，再審被告慨然允諾並辦理
    所有權移轉登記完畢，杜文良嗣於86年1 月29日再將其所有
    前開房地以買賣為原因移轉登記予再審原告。至此系爭水源
    段933 地號土地即為再審被告與再審原告乙○○、原確定判
    決同案被告黃茂霖所共有，其中再審被告之應有部分為1000
    分之50 9，再審原告應有部分為1000分之125 、黃茂霖之應
    有部分為1000分之366 。又因杜文良、黃茂霖係為建屋而買
    受部分土地，故以買受土地持分建屋部分為渠等使用部分，
    其餘則由原告使用，故事實上已成立分管約定。茲因系爭房
    屋屋後延伸加蓋之建物使用系爭933 地號土地，惟再審原告
    之持分為1000分之125 ，依此比例計算，再審原告僅得蓋用
    6. 89 平方公尺（55.12 ×125/1000=6.89）， 詎其事實上
    所蓋用之範圍達32.83 平方公尺，就逾越按應有部分計算之
    面積部分即屬無權占有，自應返還並交由原告使用，爰本於
    所有權之法律關係提起本件訴訟等語，並聲明：再審原告乙
    ○○應依樹林地政事務所90年5 月10日複丈之「土地複丈成
    果圖」方案(一)所示，將B1部分面積14.95 平方公尺之建物拆
    除，將土地返還共有人並交由原告使用。(二)再審被告願供擔
    保，請准宣告假執行。
二、再審原告則以：再審原告係於85年12月間向訴外人杜文良買
    受系爭房屋，承買範圍即包括系爭水源段933 地號，權利範
    圍1000分之125 之土地持分，並按現況交屋，斯時杜文良已
    就系爭持分土地予以增建房屋利用，再審原告買受後即按買
    賣契約所載範圍予以使用，並未擴大前手杜文良使用土地之
    範圍，再審原告實屬善意不知情之買受人，詎遭再審被告請
    求拆屋還地，洵屬無辜。況依內政部土地測量局鑑測結果，
    再審原告使用之乙區域面積為2.50平方公尺，丙區域面積為
    1.11平方公尺，然丙區域範圍屬雨遮部分，非建物主體，隨
    時可拆卸，主體建物逾越面積僅2.50平方公尺，尚不足1 坪
    ，又係夾在兩造房屋中間之畸零地，且地目為「田」，縱再
    審被告勉強收回，無法耕作亦無法建築，可利用價值甚微；
    反觀再審原告房屋係鋼筋混凝土結構造之4 層建物，一旦貿
    然拆除，除建物將缺一角外，對整棟建築之結構性及安全性
    影響甚鉅。是在社會觀念上，足認再審被告已悖離所有權之
    目的，超出其機能範圍，非不得視為以損害他人為主要目的
    ，顯有權利濫用及違北誠實信用原則之情形等語置辯，並聲
    明：原確定判決廢棄，改判駁回再審被告之訴。
三、查系爭933 地號為再審被告、再審原告及黃茂霖所共有，其
    中再審被告之應有部分為1000分之509 ，再審原告應有部分
    為1000分之125 、黃茂霖之應有部分為1000分之366 ，有系
    爭933 地號土地之土地登記謄本附卷可參。而再審被告於77
    年7 月27日簽立不動產買賣契約，將系爭933 地號土地部分
    權利出售予黃茂霖、杜文良2 人，又於77年11月19日與該2
    人簽立協議書，約定依照該協議書之附圖標示部分各自分管
    使用，其附圖則係依照現場而劃，扣除再審被告保留3 公尺
    通道後，以建物實際占用所預留的部分計算各自比例等情，
    有兩造均不爭執真正之77年7 月27日不動產買賣契約書影本
    、77年11月19日協議書影本在卷可稽，並經證人即當時經辦
    本件不動產移轉之代書陳義昌證述明確，自堪信為真實。
四、次查，再審原告所有之系爭房屋使用系爭933 地號土地之面
    積，經本院囑託內政部土地測量局依最新公告確定之地籍重
    測資料施測，確有超出再審原告依其持分換算之土地面積，
    其中實體建物區域（如附圖乙部分所示）面積為2.50平方公
    尺，滴水區域（如附圖丙部分所示）面積為1.11平方公尺，
    有內政部土地測量局出具之鑑定書在卷可憑。是再審原告就
    其逾越應有部分使用之面積即附圖所示乙部分面積2.50平方
    公尺、丙部分面積1.11平方公尺即屬無權占有，再審被告本
    於所有權及分管協議訴請再審原告將無權占用部分拆除，將
    土地返還再審被告及其他共有人，並交由再審被告使用，洵
    屬正當，應予准許。
五、按共有乃數人共同享受一所有權，故各共有人本其所有權之
    作用，對於共有物之全部均有使用收益權，民法第818 條亦
    明定「各共有人，按其應有部分，對於共有物之全部，有使
    用收益之權。」本件再審原告逾越其應有部分而使用系爭93
    3 地號土地，再審被告本於所有權訴請其拆屋還地，核屬權
    利之正當行使。再審原告以系爭土地地目為「田」，可利用
    價值甚微，主張為權利濫用，難認有據。此外，再審原告就
    其主張拆除將對整棟建築之結構及安全有所影響乙節，並未
    舉證以實其說，且系爭房屋無權占用部分既屬增建，即非原
    建物之原有結構，若予拆除，衡情應不致影響主建物之結構
    安全，是再審原告前揭所辯，因乏所據，均無可採。
六、綜上所述，再審被告本於所有權及分管契約之法律關係，請
    求再審原告應將如附圖所示乙面積2.50平方公尺、丙面積1.
    11平方公尺土地上之地上物拆除，將土地返還再審被告及其
    他共有人，並交由再審被告使用，為有理由，應予准許，逾
    此部之請求，則屬無據，不應准許。
七、本件再審被告勝訴部分所命給付之價額未逾50萬元，爰依民
    事訴法第389 條第1 項第5 款、第392 條第1 項規定，依職
    權為假執行及免為假執行之宣告。至再審被告其餘假執行之
    聲請則因其訴之駁回而失所附麗，應併駁回之。
八、本件事證已臻明確，兩造所為之其他主張、陳述並所提之證
    據，經審酌後，認均與本件之結論無礙，不再一一論述，併
    予敘明。
中    華    民    國    95    年    8     月    24    日
                  民事第二庭    法  官  程怡怡
以上正本係照原本作成。
如對本判決上訴，須於判決送達後20日內，向本院提出上訴狀，
上訴臺灣高等法院（應按他造人數提出繕本）。
中  華  民  國    95    年    8    月    31    日
                            書記官  華海珍


司法院資訊處製作；財團法人民間司法改革基金會備份。
